【裁判字號】    92,訴,919
【裁判日期】    920818
【裁判案由】    違反稅捐稽徵法
【裁判全文】
臺灣臺中地方法院刑事判決                          九十二年度訴字第九一九號
    公  訴  人  臺灣臺中地方法院檢察署檢察官
    被      告  甲○○
右列被告因違反稅捐稽徵法等案件，經檢察官提起公訴（九十年度偵字第一七七０六
號），本院判決如左：
    主  文
甲○○連續行使偽造私文書，足以生損害於公眾及他人，處有期徒刑肆月，如易科罰
金，以參佰元折算壹日，緩刑貳年。扣案之乙○○印章壹枚；世華銀行（帳號000
00000000）開戶申請書之「立約定書人」欄及印鑑卡之「開戶人簽名」欄偽
造之乙○○署押貳枚，盜蓋之乙○○印文貳枚；面額新臺幣壹萬零肆佰伍拾陸元，票
號BE0000000號，國庫專戶存款支票上偽造之乙○○署押壹枚；民國八十九年
九月七日在中華民國郵政掛號郵件收件回執上盜蓋之乙○○印文壹枚，均沒收。
    事  實
一、甲○○為納稅義務人，於民國八十五年十一月間，至臺灣人壽保險股份有限公司
    （以下簡稱臺灣人壽公司）擔任保險業務員職務，賺取其招攬推銷保險所得之佣
    金，惟因其業務尚佳，佣金收入頗豐，為避免被課予較高稅率之所得稅，竟基於
    逃漏稅捐之概括犯意，自八十六年八月間起，利用臺灣人壽公司招攬「優良招攬
    人員」之機會，說服乙○○充當其下線保險業務員，而取得乙○○之相關身分證
    件後，再向臺灣人壽公司申請將乙○○列為該公司之保險業務人員，以乙○○充
    當其招攬之保險業務之名義，而將自己招攬之保險業績，計算在乙○○名下。臺
    灣人壽公司於每月結算時，則將甲○○所招攬而計入乙○○名下之保險業績佣金
    ，名義上發給乙○○，實際則由甲○○代為領取。甲○○即以此方式，連續自八
    十六年至八十九年間，將其如附表所示由臺灣人壽公司所給付之當年度部分佣金
    所得，分散至乙○○名下，使稅捐稽徵機關陷於錯誤，以此不正方法得以連續逃
    漏如附表所示之稅捐。迄八十九年間，臺灣人壽公司為避免業務員利用人頭分散
    所得逃漏稅捐，而發生糾紛，乃實施「薪資入戶」制度，由臺灣人壽公司直接將
    保險業務人員之佣金津貼，直接撥入該業務人員之帳戶內。甲○○為繼續利用乙
    ○○充當人頭，以逃避被課予較高稅率之所得稅，竟基於偽造私文書之概括犯意
    ，於世華聯合商業銀行股份有限公司中港分行（以下簡稱世華銀行）至臺灣人壽
    公司，為該公司員工集體辦理存款帳戶開戶手續之機會，先利用不知情之臺灣人
    壽公司於八十六年八、九月間，在臺中市區某刻印行，委由不知情之刻印行人員
    偽刻乙○○之印章一枚（於本院審理時當庭扣案），而未經乙○○同意於八十九
    年七月二十五日，擅自以乙○○所留之身分證影本及偽刻之乙○○印章，以乙○
    ○名義在世華銀行開戶申請書之「立約定書人」欄及印鑑卡之「開戶人簽名」欄
    偽造乙○○之署押二枚，並盜蓋乙○○之印文二枚，而偽填開戶申請書向世華銀
    行申請開戶（帳號00000000000），足生損害於乙○○及世華銀行對
    於帳戶管理之正確性。臺灣人壽公司此後即將甲○○以乙○○名義所招攬之保險
    業務佣金，直接撥入上開乙○○名義之帳戶，惟實際上仍由甲○○賺取上開佣金
    。嗣於八十九年四月十五日，財政部國稅局大智稽徵所將乙○○之八十七年度綜
    合所得稅退稅款之面額新臺幣（以下同）一萬零四百五十六元，票號BE0000
    000號國庫專戶存款支票一張，寄送至乙○○位於臺中市○○街六八巷七號之
    戶籍地後，乙○○因已遷移住所而未依限領取，甲○○乃以乙○○名義電請該稽
    徵所，將該退稅支票改寄至甲○○位於臺中市○○路一三八號五樓之一之住處，
    甲○○基於同上偽造私文書之犯意，於八十九年九月七日，以其偽刻之乙○○印
    章，在中華民國郵政掛號郵件收件回執上蓋章簽收後交還給郵局送達人員，表示
    收取該掛號郵件之意思，再於八十九年九月十九日在上開退稅支票背面偽簽乙○
    ○姓名而為背書，並存入乙○○名義之上開世華銀行帳戶，於八十九年十月二十
    日以金融卡轉帳，將該筆款項轉入甲○○所有之世華銀行帳戶內（帳號0000
    0000000），足生損害於乙○○、郵局送達信件之正確性，亦足生稅務管
    理錯誤之損害於稅捐機關。乙○○於發現上情後，乃於九十年二月一日上午，以
    電話向上開稽徵所反映，並經財政部臺灣省國稅局臺中市分局政風室訪查後，始
    查知上情。
二、案經乙○○告訴暨財政部臺灣省中區國稅局移送臺灣臺中地方法院檢察署檢察官
    偵查起訴。
    理  由
一、右開違反稅捐稽徵法之事實，業據被告甲○○於偵查中及本院審理時坦承不諱，
    核與告訴人乙○○所述情節相符，並有財政部臺灣省中區國稅局九十年九月二十
    六日，中區國稅密字第０九０００五五六二七號函、財政部中區國稅局大智稽徵
    所九十一年十二月二十四日，中區國稅大智徵字第九一一六四二四號函附
    乙○○八十六年至八十八年度綜合所得稅結算申報書及核定通知書，財政部臺灣
    省中區國稅局黎明稽徵所九十一年十二月二十四日，中區國稅黎明徵字第九一
    二九一七九號函附甲○○八十六年至八十八年度綜合所得稅結算申報書及核
    定通知書影本十四份、財政部臺灣省中區國稅局補報稅額繳款書影本三紙，在卷
    可憑，足認被告之自白與事實相符，應可採信。被告連續以詐術逃漏稅捐之犯行
    ，事證明確，應堪認定。
二、訊據被告甲○○雖坦承刻用告訴人名義之印章，並已告訴人名義在世華銀行開立
    帳戶，及領取退稅支票等情，然矢口否認有何偽造印章、署押及行使偽造私文書
    犯行，辯稱：因告訴人乙○○同意擔任名義上之保險招攬人，其經告訴人同意後
    才刻用告訴人名義之印章，並以告訴人名義在世華銀行開戶及領取退稅支票，並
    無偽造文書之故意云云。然查：
  (一)被告甲○○委由不知情之臺灣人壽公司人員偽刻乙○○名義之印章一枚，並以告
    訴人乙○○名義在世華銀行開立帳戶，且在右開國庫專戶存款支票上偽造乙○○
    署押而背書，及在中華民國郵政掛號郵件收件回執上蓋用乙○○之印章等事實，
    業據告訴人於偵查中及本院審理時指訴甚詳，並有乙○○之印章一枚、世華銀行
    九十二年四月三日九二世中港字第００五八號函附之乙○○開戶申請書一份、票
    號EB0000000號國庫專戶存款支票穎本一紙、掛號郵件收件回執影本一紙
    在卷可憑。
  (二)被告雖辯稱係經告訴人之同意才為上述行為云云。然本件係因告訴人乙○○發現
    有人冒用其名義領取退稅支票，而至臺灣省中區國稅局臺中市分局接受該局政風
    室訪談，再由該局查明退稅支票兌領經過後，才移請臺灣臺中地方法院檢察署偵
    辦，此有該局政風室談話記錄一份在卷可憑。告訴人既係發現退稅支票遭他人領
    取才提出檢舉，自無可能事前同意被告以其名義刻用印章、開立帳戶及領取退稅
    支票。再者，縱使如被告所辯告訴人曾同意擔任其招攬保險之名義人，惟被告刻
    用告訴人印章、開立告訴人名義之帳戶及領取退稅支票等情，均未一一與告訴人
    聯繫而盡告知之義務，而刻用印章、開立銀行帳戶及領取支票，均係重要之個人
    財務事項，實難認為告訴人曾經概括授權被告得以其名義而為上述行為。被告辯
    稱告訴人曾同意擔任其招攬保險之名義人，並知悉其刻用印章、開立銀行帳戶及
    領取退稅支票云云，尚難採信。被告偽刻乙○○之印章，冒用乙○○之名義在世
    華銀行開戶，自足生損害於乙○○及世華銀行對於帳戶管理之正確性，又被告以
    乙○○名義領取退稅支票，亦足生損害於乙○○、郵局送達信件之正確性及稅捐
    機關稅務管理之錯誤。從而，被告上述偽造文書之犯行，亦堪認定。
三、按支票上之背書，係發票後之另一票據行為，顯屬另一行使偽造私文書之行為。
    又送達證書乃表示收領訴訟文書送達之證明，雖證書內容由送達人製作，但應由
    受送達人簽名蓋章或捺指印，以證明送達，為法律規定之文書，其冒名簽收或蓋
    用偽造印章以示簽收，乃屬偽造私文書（最高法院五十九年台上字第二五八八號
    、七十年台上字第五七八二號判例意旨參照）。被告甲○○在國庫存款支票上偽
    造乙○○之署押而為背書，表示領款之意思，又在中華民國郵政掛號郵件收件回
    執上盜蓋乙○○之印章，表示收取掛號郵件之意思，參照上開最高法院判例意旨
    所示，均屬行使偽造私文書之行為。是核被告甲○○所為，係犯稅捐稽徵法第四
    十一條以詐術逃漏稅捐罪，刑法第二百十六條、第二百十條之行使偽造私文書罪
    ，論述如下：
  (一)被告以乙○○名義在世華銀行開立帳戶，而偽刻乙○○之印章，並蓋用偽印文在
    上開開戶申請書上，係基於達成開戶之目的，係同一犯罪之各個舉動，均屬行使
    偽造私文書行為之接續行為。
  (二)又其偽造印章後再持以蓋用偽印文在上開開戶申請書，均屬偽造私文書之部分行
    為，不另論以偽造印章、印文罪（最高法院四十四年台上字第八六四號判例意旨
    參照）。被告偽造世華銀行開戶申請書、在國庫存款支票上偽造乙○○署押背書
    及在中華民國郵政掛號郵件收件回執上盜蓋乙○○之印章而偽造私文書後，均復
    持之行使，則偽造之低度行為，均為行使之高度行為所吸收，亦不另論罪。
  (三)被告所為以詐術逃漏稅捐及行使偽造私文書犯行，均時間緊接，所犯罪名相同，
    顯係基於概括之犯意為之，皆為連續犯，爰依刑法第五十六條之規定以一罪論，
    並均加重其刑。
  (四)被告犯前開二罪間，有方法、結果之牽連關係，應從一重之刑法第二百十六條、
    第二百十條行使偽造私文書罪處斷。
  (五)被告係利用不知情之臺灣人壽公司人員盜刻乙○○印章，為間接正犯。
  (六)檢察官雖未就被告偽造「乙○○」印章及蓋用偽印文之犯行起訴，惟此部分為起
    訴之行使偽造私文書之部分行為，基於審判不可分之原理，本院自得併予審判，
    附此明。
  (七)本院審酌被告甲○○並無犯罪前科紀錄，此有臺灣高等法院被告全國前案紀錄表
    在卷可稽，被告為圖短利而逃漏稅捐及偽造私文書，所為自屬不當，然其犯罪後
    坦承逃漏稅捐之犯行，並已補繳稅款及賠償告訴人之損失，有自動補報稅額繳款
    書影本三紙、本院九十二年度附民字第三三０號附帶民事和解筆錄可憑，被告犯
    罪後態度尚稱良好等一切情狀，量處如主文所示之刑，並諭知易科罰金折算之標
    準（按本件被告行為後，刑法第四十一條業於九十年一月十日修正公布，同年月
    十二日生效，修正後刑法第四十一條第一項前段規定「犯最重本刑為五年以下有
    期徒刑以下之刑之罪，而受六個月以下有期徒刑或拘役之宣告，因身體、教育、
    職業或家庭之關係或其他正當事由，執行顯有困難者，得以一元以上三元以下折
    算一日，易科罰金。」，與修正前刑法第四十一條規定「犯最重本刑為三年以下
    有期徒刑以下之刑之罪，而受六月以下有期徒刑或拘役之宣告，因身體、教育、
    職業或家庭之關係，執行顯有困難者，得以一元以上三元以下折算一日，易科罰
    金。」不同。比較新舊法結果，以新法較有利於行為人，故依刑法第二條第一項
    前段規定，本件自應適用裁判時之法律即修正後刑法第四十一條第一項前段之規
    定，被告即得諭知易科罰金之折算標準，併此敘明），以示懲儆。
  (八)末查被告未曾受有期徒刑以上刑之宣告，有臺灣高等法院被告全國前案紀錄表及
    臺灣臺中地方法院檢察署刑案資料查註紀錄表在卷可稽，其等因一時短於思慮，
    致觸犯本案犯行，且犯罪後已分別補繳稅款及賠償告訴人之損失，有自動補報稅
    額繳款書影本三紙、附帶民事和解筆錄可憑，被告經此次起訴審判後，當能知所
    警惕，無再犯之虞，本院認為前開對其宣告之刑，以暫不執行為適當，併宣告緩
    刑二年，以啟自新。
四、扣案之乙○○之印章一枚；世華銀行（帳號00000000000）開戶申請
    書之「立約定書人」欄及印鑑卡之「開戶人簽名」欄偽造乙○○之署押二枚，盜
    蓋之乙○○印文二枚；面額一萬零四百五十六元，票號BE0000000號國庫
    專戶存款支票上偽造之乙○○署押一枚；八十九年九月七日在中華民國郵政掛號
    郵件收件回執上盜蓋之乙○○印文一枚，均依刑法第二百十九條之規定，併予宣
    告沒收。
據上論斷，應依刑事訴訟法第二百九十九條第一項前段，稅捐稽徵法第四十一條，刑
法第十一條前段、第二條第一項前段、第五十六條、第二百十六條、第二百十條、第
五十五條、第四十一條第一項前段（修正後）、第七十四條第一款、第二百十九條，
罰金罰鍰提高標準條例第二條，判決如主文。
中      華      民      國      九十二      年      八    月    十八    日
                                臺灣臺中地方法院刑事第三庭
                                        法  官  林  三  元
右正本證明與原本無異。
如不服本判決，應於送達後十日內向本院提出上訴狀（須附繕本），上訴於臺灣高等
法院臺中分院。
                                        書記官
中      華      民      國      九十二      年      八    月    二十一  日
附錄論罪科刑法條
稅捐稽徵法第四十一條：
納稅義務人以詐術或其他不正當方法逃漏稅捐者，處五年以下有期徒刑、拘役或科或
併科新台幣六萬元以下罰金。
刑法第二百十六條：
行使第二百十條至第二百十五條之文書者，依偽造、變造文書或登載不實事項或使登
載不實事項之規定處斷。
刑法第二百十條：
偽造、變造私文書，足以生損害於公眾或他人者，處五年以下有期徒刑。
附表：
┌───┬────┬──────┬──────┬──────┬─────┐
│年度  │臺灣人壽│乙○○該年最│甲○○該年最│以乙○○名義│甲○○逃漏│
│      │公司給付│高所得稅率  │高所得稅率  │已繳稅捐    │稅捐      │
│      │乙○○款│            │            │            │          │
├───┼────┼──────┼──────┼──────┼─────┤
│八十六│105769元│未達起徵標準│百分之二十一│0元         │22211元   │
├───┼────┼──────┼──────┼──────┼─────┤
│八十七│303848元│百分之六    │百分之三十  │7730元      │83424元   │
├───┼────┼──────┼──────┼──────┼─────┤
│八十八│75589元 │未達起徵標準│百分之十三  │0元         │9826元    │
├───┼────┼──────┼──────┼──────┼─────┤
│ 總計 │485206元│            │            │            │115461元  │
└───┴────┴──────┴──────┴──────┴─────┘


司法院資訊處製作；財團法人民間司法改革基金會備份。
